臺灣臺中地方法院民事判決　95年度訴字第1921號
原　　　告　己○○兼申○○○.
　　　　　　甲○○
　　　　　　壬○○兼丁○○、.
　　　　　　辛　○
被　　　告　乙○○
　　　　　　午○○
　　　　　　癸○○
兼上2人共同
訴訟代理人　庚○○
被　　　告　丙○○
　　　　　　子○○
兼上一人
訴訟代理人　卯○○
被　　　告　戊○○
　　　　　　丑○○
　　　　　　辰○○
　　　　　　寅○○
上3人共同
法定代理人　未○○
上當事人間請求分割共有物事件，經本院於中華民國96年10月18
日言詞辯論終結，判決如下：
    主    文
兩造共有坐落臺中縣后里鄉○○段第203地號、地目建、面積151
6.35平方公尺土地，應分割為如附圖、依附表一所示取得面積，
分歸兩造各自取得或保持共有。
訴訟費用由兩造按附表二所示比例負擔。
    事實及理由
壹、程序方面：
一、被告午○○、癸○○、庚○○、丙○○、戊○○、丑○○、
    辰○○、寅○○均受合法通知，無正當理由，未於最後言詞
    辯論期日到場，核無民事訴訟法第386條各款所列情形，爰
    依原告之聲請，由其一造辯論而為判決。
二、訴訟繫屬中為訴訟標的之法律關係，雖移轉於第三人，於訴
    訟無影響，但第三人如經兩造同意，得聲請代當事人承當訴
    訟，民事訴訟法第254條第1項定有明文。查坐落臺中縣后里
    鄉○○段第203地號、地目建、面積1516.35平方公尺土地（
    下稱系爭土地），本為原告、被告乙○○、申○○○、午○○、癸○○、庚○○、丙○○、子○○、卯○○、戊○○、
    丑○○、辰○○、寅○○及丁○○、巳○○共有，又訴訟繫
    屬中丁○○、巳○○已將其等應有部分移轉予原告壬○○，
    申○○○則將其應有部分移轉予原告己○○，有土地登記謄
    本可稽，且本院已依民事訴訟法第254條第1項規定准被告壬○○代丁○○、巳○○承當訴訟，暨原告己○○代申○○○
    承當訴訟，丁○○、巳○○、申○○○均因之脫離訴訟，合
    先敘明。又原告己○○再將受讓自申○○○之應有部分移轉
    予被告癸○○，因原告無從依前開規定承當訴訟而由被告癸○○脫離訴訟，僅得由原告己○○及被告癸○○於訴訟中陳
    明按移轉後應有部分為分割，併予敘明。
貳、兩造爭執要旨：
一、原告主張略以：系爭土地為兩造共有，應有部分如附表貳所
    示，由於兩造無法達成協議分割，亦無不能分割情事、復未
    訂立不分割契約，原告自得請求分割，並主張依附圖所示分
    割方案分歸兩造各自取得或保持共有。為此爰依共有物分割
    請求權之法律關係，提起本訴等語。並聲明：如主文第一項
    所示。
二、被告乙○○陳述略以：原告主張之分割方案不公平，其中編
    號4至16號（按：即如附圖所示編號000-0000號至000-0000
    號、000-0000號至000-0000號）係該筆土地最無價值之地點
    ，既不能建，又不易賣，還扣除路地，等於放棄。第三次開
    庭時有一位女性被告（按：指已脫離訴訟之申○○○）向庭
    上說家有小孩需要照顧，還要上班工作，請庭上准其先行退
    庭。其請求判決將編號18-1（按：被告乙○○提出之分割方
    案見本院卷第136頁，其編號18- 1位置在如附圖所示編號20
    3號土地東南角、面積33.6967平方公尺）分歸其所有。原告
    壬○○在被告乙○○不知情情形下如何取得坐落同段第205
    地號土地建築房屋，該屋旁若搭建鐵棚也是違章建築，系爭
    土地南面之同段第204地號土地，被告乙○○也是共有人。
    此外，系爭土地與旁邊面臨臺中縣后里鄉○○路48巷1弄土
    地，以前是同一塊土地，該48巷1弄兩旁房屋，當初興建時
    ，建商向其購買土地，因建商不需要全部土地，所以才分割
    ，但後來建商因土地面積測量後發現不足又扣掉部分價金等
    語。並聲明：駁回原告之訴。
三、被告子○○、卯○○陳述略以：同意原告提出之分割方案，
    同意就分得部分保持共有。
四、被告午○○、癸○○、庚○○均未於最後言詞辯論期日到場
    ，惟曾到庭及另與原告等人共同提出書狀稱：同意原告提出
    之分割方案，同意就分得部分保持共有。
五、被告丑○○、辰○○、寅○○未曾於言詞辯論期日到場，惟
    曾於本院95年9月21日勘驗時到場陳述稱：其現在住潭子，
    對於土地使用狀況不了解，系爭土地南面之同段第204地號
    土地，被告也是共有人。另與原告等人共同提出書狀稱：同
    意原告提出之分割方案，同意就分得部分保持共有。
六、被告丙○○、戊○○均未曾於言詞辯論期日到場，亦未提出
    書狀為任何聲明或陳述。
、兩造不爭執或本院查悉之事實：
一、系爭土地為兩造共有，應有部分如附表貳所示。
二、系爭土地地目為建地，無不能分割之情事，共有人間亦無不
    分割契約，且就分割方法未能達成協議。
三、系爭土地位於臺中縣后里鄉，北面面臨臺中縣后里鄉○○路
    48巷（該道路有一部分占用系爭土地），東側則經由臺中縣
    后里鄉○○路48巷1弄通往48巷，臺中縣后里鄉○○路48巷1
    弄之兩旁房屋為住宅區、透天厝。土地上建物之現況如本院
    95年11月6日、9月21日勘驗筆錄及臺中縣豐原地政事務所95
    年11月28日土地複丈成果圖所示。
四、系爭土地並未面臨成功路，其南側同段204地號土地面臨成
    功路，為被告乙○○與本件部份共有人及其他訴外人共有；
    坐落同段205、206地號土地上，門牌號碼臺中縣后里鄉○里
    村○○路66號房屋為原告壬○○住家，房屋所有人為原告壬○○之子楊基仲。
五、訴訟繫屬中，丁○○、巳○○將其等之應有部分共108分之
    2移轉予原告壬○○（有土地登記謄本可稽）。
六、被告午○○、癸○○、庚○○為與系爭土地西側相鄰之同段
    第202地號土地所有人（請提土地登記謄本）。
七、被告午○○、癸○○、庚○○3人願就分得土地保持共有。
八、被告子○○、卯○○2人願就分得土地保持共有。
肆、得心證之理由：
一、共有物如無因物之使用目的不能分割或契約訂有不分割之期
    限者，各共有人，得隨時請求分割共有物；共有物之分割方
    法，不能協議決定者，法院得因任何共有人之聲請，命以原
    物分配於各共有人或變賣共有物以價金分配於各共有人之方
    式分配，民法第823條、第824條分別定有明文。兩造共有之
    系爭土地既無不能分割之情事，共有人間亦無不分割契約，
    且就分割方法未能達成協議，原告求為判決分割系爭土地，
    即無不可。
二、按法院裁判分割共有物，應斟酌各共有人之利害關係、共有
    物之性質、價格及利用價值、經濟效用，為適當之分配，以
    免有害社會經濟，並不受當事人意願之拘束。本院審酌下開
    各情，認為系爭土地依原告提出之如附圖所示分割方案為分
    割，應屬公平妥適，而被告乙○○雖另提出分割方案，表明
    願分得前述編號18-1（即在如附圖所示編號203號土地東南
    角、面積33.6967平方公尺部分，見本院卷第136頁），然本
    院幾經斟酌，認無可採。且本院斟酌各共有人意願及被告乙○○所為陳述，認亦無從再由法院依職權擬定其他更妥適之
    分割方案，理由如下：
  (一)就各共有人意願而言：本件除從未於言詞辯論期日到場，亦
    未提出書狀為任何聲明或陳述之被告丙○○、戊○○，暨被
    告乙○○外，其餘全體共有人均陳稱同意原告提出之分割方
    案，並就其等分割取得部分既已陳明願繼續保持共有，其等
    前開意思，自應予以尊重。
  (二)就共有物形狀、面積及對外通路而言：查系爭土地北面面臨
    臺中縣后里鄉○○路48巷（該道路有一部分占用系爭土地）
    ，東側則經由臺中縣后里鄉○○路48巷1弄通往48巷，雖其
    土地方正、地形完整，然為南北狹長形，依據系爭共有物形
    狀，勢必於土地上預留對外通路，再以系爭土地全部面積僅
    1516.35平方公尺，各共有人應有部分如附表二所示，依此
    計算，各共有人分得之最小面積僅10至20平方公尺，則若於
    土地東側留設南北向對外通路，所須留設道路面積將更多，
    各共有人分得土地形狀將更狹長，對於全體共有人更為不利
    ，故原告提出之分割方案，於土地中央位置留設東西向對外
    通路（即如附圖所示編號000-0000），以經由系爭土地東側
    之臺中縣后里鄉○○路48巷1弄對外通行，自屬妥適。
  (三)就共有物應有部分面積而言：按分割共有物之訴，所謂以原
    物分配於各共有人，並非完全按其應有部分核算之數量而言
    ，如顧慮其經濟上價值按應有部分比例分配，仍不失為以原
    物分配於各共有人。查原告所提出如附圖所示分割方案，其
    中編號000-0000部分係由分得編號000-0000至000-0000 、
    編號000-0000至000-0000之共有人保持共有，此部分是否妥
    適，本院曾多次闡明其疑義。然除原告仍再三強調並無其他
    方案外，被告午○○、癸○○、庚○○、子○○、卯○○、
    丑○○、辰○○、寅○○並共同具狀陳明同意上開方案（見
    本院卷二第17頁、分割方案見卷二第23頁），被告午○○、
    癸○○、庚○○、子○○、卯○○復於本院言詞辯論期日陳
    明同意該方案。而被告乙○○雖表明不同意分得該面臨編號
    000-0000土地、欲分得編號203東南側土地（其意願經本院
    斟酌再三認難以採為分割方案，詳後述），然對於編號000-
    0000部分應由分得面臨該部分之共有人保持共有，亦無異見
    ，此由被告乙○○所提出之分割方案（見本院卷二第136頁
    ），即可徵之。再據原告於本院陳明：因系爭土地北側有一
    部分是臺中縣后里鄉○○路48巷之道路面積（即臺中縣豐原
    地政事務所95年11月28日土地複丈成果圖編號Ａ部分所示、
    面積26.29平方公尺土地），其分得位置包括該道路面積等
    語，暨原告辛○陳明，北側道路位置不要共有，否則日後蓋
    房子徒增不便等語。再斟酌系爭土地南側並任何道路可對外
    通行，已據本院於96年9月21日勘驗明確，則若由全體共有
    人就編號000-0000部分保持共有，對於分得編號203部分之
    共有人顯然不公平；況若為完全解決對外通行問題，本應再
    額外留設6米寬道路通至系爭土地南側，以供分得編號203
    部分之共有人通行，惟如此一來，各共有人所能分得之面積
    將再減少，對於全體共有人殊為不利。本院斟酌以上各情，
    認系爭土地如附圖所示編號000-0000部分僅由分得編號000-
    0000至000-0000 、編號000-0000至000-0000之共有人保持
    共有，雖形式上觀之，與應有部分核算之數量不符，然經斟
    酌共有人意願及再考量分得編號203、203-12、203-13部分
    之共有人亦承擔其他不利益，暨編號203部分將因而無須再
    額外留其他通路而可使共有人增加分得面積等情，認實質上
    應無不符未按應有部分分割之情形。
  (四)就共有物分割後經濟效用而言：若依原告主張之分割方案，
    除編號203部分外，其餘土地均有通路可對外通行，經核並
    無被告乙○○所稱「如附圖所示編號000-0000號至000-0000
    號、000-0000號至000-0000號位於最無價值之地點、既不能
    建、又不易賣」之情形，反觀被告乙○○提出之分割方案，
    非惟其被告乙○○欲分得之前述編號18-1（即如附圖所示編
    號203號土地東南角、面積33.6967平方公尺部分，見本院卷
    第136頁）無從對外通行，此經本院於96年9月21 日勘驗屬
    實。又被告乙○○雖仍堅稱欲分得該位置、因其為南側之同
    段第204地號土地共有人，可藉第204地號土地通往成功路等
    語。然依原告提出之同段第204地號土地登記謄本（見本院
    卷二第105至110頁）所示，該土地面積僅148.6平方公尺，
    共有人有本件原告辛○、被告乙○○、午○○、癸○○、庚○○、丑○○、辰○○、寅○○、已脫離訴訟之丁○○、巳
    ○○、申○○○、及訴外人陳楊快、陳海清、楊萬福、楊新
    丁、楊樑雲、楊月嬌、楊翁阿緞、楊張丸、楊盡強、李玉美
    等人，其中被告乙○○應有部分僅4605分之75，如換算為土
    地面積僅2.4平方公尺、難以利用，經核應無由被告乙○○
    合併2筆土地使用或藉此對外通行之空間。則依被告乙○○
    主張之分割方案，其所分得土地因並無可對外通行之道路，
    反而更有其所陳「最無價值、既不能建、又不易賣」之缺點
    。又依原告所主張如附圖所示分割方案，因被告乙○○仍得
    將分得部分讓與他人或自行與分得相臨部分土地共有人合併
    使用（原告己○○即曾陳稱願向其購買，然不為被告乙○○
    應允），就系爭土地未來利用之經濟效益而言，仍較被告乙○○所主張之前開方案為有利。
  (五)就各共有人之利害關係而言：本件若由被告乙○○分得其主
    張之前述位置，對其並無任何特別有利之情形，已如前述；
    而坐落同段205、206地號土地上，門牌號碼臺中縣后里鄉○
    里村○○路66號房屋為原告壬○○住家，房屋所有人為原告
    壬○○之子楊基仲，上開土地建物鄰近編號203部分，而該
    位置如由原告壬○○分得，相較於由被告乙○○分得，其面
    積較大、地形更為方正完整，對於其他共有人影響程度將最
    小，又若依被告乙○○主張之方案，被告壬○○取得部份將
    呈Ｔ字形，則自分割後土地之利用言，自屬不利，不言可諭
    。至於被告乙○○另質疑原告壬○○在其不知情情形下如何
    取得坐落同段第205地號土地建築房屋、該屋旁若搭建鐵棚
    也是違章建築，暨其先前曾將分割前與系爭土地為同一筆土
    地之面臨臺中縣后里鄉○○路48巷1弄土地出售與建商，並
    遭建商以土地面積不足扣掉部分價金等情，經核與本院就分
    割方案是否妥適之審酌無涉。
  (六)再查，因原告壬○○及被告乙○○均已多次陳明欲分得系爭
    土地東南側位置（即鄰近同段204、205、206地號部分），
    其等利害顯有衝突，則本院縱再依職權擬定任何其他方案，
    因無從同時將系爭土地東南側位置分歸原告壬○○及被告乙○○所有，勢必無從同時獲得其2人同意，因認已再無其他
    更妥適之分割方案。是本院僅能按上開方案分割。
  (七)綜據前開所述，本件經斟酌共有人意願、共有物形狀、面積
    及對外通路、分割後經濟效益、各共有人利害關係、其他分
    割方案可行性等一切情形，認僅得按如附圖所示分割方案為
    分割，因認該分割方案為妥適，爰依上開分割方案判決如主
    文第1項所示。
三、末按分割共有物之訴，本質上屬無訟爭性之非訟事件，兩造
    本可互換地位。本件原告起訴雖於法有據，但被告之應訴實
    因訴訟性質所不得不然，本院認為訴訟費用由敗訴當事人負
    擔，顯失公平，而應由兩造依其應有部分之比例分擔，較為
    公允，爰諭知如主文第2項所示。
四、本件事證已臻明確，兩造其餘攻擊防禦及證據調查，均與本
    案之判斷不生影響，自勿庸一一審酌論列，併此敘明。
五、一造辯論及訴訟費用負擔之依據：民事訴訟法第385條第1項
    前段、第80條之1。
中　　華　　　民　　　國　　96　年　　10    月　  31  日
                            民事第三庭  法  官 林慧貞
~F0
~T40
┌────────────────────────────────────────┐
│附表一：                                                                        │
├─────┬───────┬───────────┬──────────────┤
│編  號    │ 面     積    │   取  得  權  人     │       備      註           │
│          │（單位：㎡）  │                      │                            │
├─────┼───────┼───────────┼──────────────┤
│203       │  208.81      │      壬○○          │                            │
├─────┼───────┼───────────┼──────────────┤
│000-0000  │  266.95      │      己○○          │                            │
├─────┼───────┼───────────┼──────────────┤
│000-0000  │   13.66      │      甲○○          │                            │
├─────┼───────┼───────────┼──────────────┤
│000-0000  │   29.13      │      乙○○          │                            │
├─────┼───────┼───────────┼──────────────┤
│000-0000  │   87.39      │丑○○、辰○○、楊蕙嵐│按應有部分各三分之一        │
│          │              │                      │保持共有                    │
├─────┼───────┼───────────┴──────────────┤
│000-0000  │  122.25      │由下述取得權人按下述應有部分保持共有：              │
│          │              │                                                    │
│          │              │己○○：0000000分之0000000            │
│          │              │甲○○：0000000分之一三六六○○              │
│          │              │乙○○：0000000分之二九一三○○              │
│          │              │丑○○、辰○○、楊蕙嵐：                            │
│          │              │        各0000000分之二九一三○○            │
│          │              │戊○○：0000000分之五四六二○○              │
│          │              │子○○、卯○○：                                    │
│          │              │        各0000000分之一四五六五○            │
│          │              │丙○○：0000000分之三二七七○○              │
│          │              │癸○○：0000000分之二一二三七五              │
│          │              │午○○：0000000分之一八二○三六              │
│          │              │庚○○：0000000分之四五五○八九              │
│          │              │                                                    │
│          │              │以上應有部分按取得權人取得編號000-0000至000-0000、  │
│          │              │編號000-0000至000-0000土地面積比例計算              │
├─────┼───────┼───────────┬──────────────┤
│000-0000  │  181.21      │      己○○          │                            │
├─────┼───────┼───────────┼──────────────┤
│000-0000  │   54.62      │      戊○○          │                            │
├─────┼───────┼───────────┼──────────────┤
│000-0000  │   29.13      │  子○○、卯○○      │按應有部分各二分之一        │
│          │              │                      │保持共有                    │
├─────┼───────┼───────────┼──────────────┤
│000-0000  │   32.77      │      丙○○          │                            │
├─────┼───────┼───────────┼──────────────┤
│000-0000、│合計84.95     │癸○○、午○○、庚○○│按應有部分各二八分之七、二八│
│000-0000  │              │                      │分之六、二八分之一五 保持共 │
│          │              │                      │有                          │
├─────┼───────┼───────────┼──────────────┤
│000-0000  │  168.48      │      辛  ○          │                            │
├─────┼───────┼───────────┼──────────────┤
│000-0000  │  165.00      │      己○○          │                            │
└─────┴───────┴───────────┴──────────────┘
~F0
~T40
　┌───────────────────────────────┐
  │附表二：                                                      │
  ├──────────┬────────────────────┤
  │ 共    有    人     │  應   有   部   分   比   例           │
  ├──────────┼────────────────────┤
  │ 壬○○             │          108分之20                     │
  ├──────────┼────────────────────┤
  │ 己○○             │        155520分之70092                 │
  ├──────────┼────────────────────┤
  │ 甲○○             │           96分之1                      │
  ├──────────┼────────────────────┤
  │ 辛○               │            9分之1                      │
  ├──────────┼────────────────────┤
  │ 乙○○             │           45分之1                      │
  ├──────────┼────────────────────┤
  │ 癸○○             │          432分之7                      │
  ├──────────┼────────────────────┤
  │ 午○○             │           72分之1                      │
  ├──────────┼────────────────────┤
  │ 庚○○             │          144分之5                      │
  ├──────────┼────────────────────┤
  │ 丙○○             │          120分之3                      │
  ├──────────┼────────────────────┤
  │ 戊○○             │           24分之1                      │
  ├──────────┼────────────────────┤
  │ 子○○             │           90分之1                      │
  ├──────────┼────────────────────┤
  │ 卯○○             │           90分之1                      │
  ├──────────┼────────────────────┤
  │ 丑○○             │           45分之1                      │
  ├──────────┼────────────────────┤
  │ 辰○○             │           45分之1                      │
  ├──────────┼────────────────────┤
  │ 楊蕙嵐             │           45分之1                      │
  └──────────┴────────────────────┘
上為正本係照原本作成。
如不服本判決，應於判決送達後20日內，向本院提出上訴狀（須
附繕本）。
中　　華　　民　　國　　96　　年　　10　　月　　31　　日
　　                          法院書記官
